【裁判字號】    95,軍上,31
【裁判日期】    950807
【裁判案由】    傷害致死
【裁判全文】
臺灣高等法院刑事判決                  95年度軍上字第31號
上  訴  人
即  被  告  甲○○
選任辯護人  林曜辰律師
上列上訴人即被告因傷害致死案件，不服國防部高等軍事法院中
華民國95年6月2日，95年上訴字第21號第二審判決（起訴案號：
國防部北部地方軍事法院檢察署94年訴字第279號），提起上訴
，本院判決如下：
    主  文
上訴駁回。
    理  由
一、按被告不服高等軍事法院宣告有期徒刑之上訴判決者，得以
    判決違背法令為理由，向高等法院提起上訴，軍事審判法第
    181條第5項定有明文。是不服高等軍事法院有期徒刑判決而
    向高等法院提出上訴者，非以原判決違背法令為理由者不得
    為之，此為其上訴之法定要件。若上訴理由並未依據卷內訴
    訟資料，具體指摘原判決不適用何種法則或如何適用不當，
    或所指摘原判決違法情事，顯與法律規定得為第三審上訴理
    由之違法情形，不相適合者，其上訴自屬違背法律上之程式
    。
二、本件上訴理由指稱：國防部高等軍事法院民國95年6月2日，
    95年上訴字第21號第二審判決認定本件上訴人即被告應成立
    陸海空軍刑法第76條第1項第6款、刑法第30條第1項、第278
    條第2項「幫助使人受重傷，因而致人於死」罪，並因而維
    持國防部北部地方軍事法院95年1月18日94年度信審字第249
    號初審判決，判處被告有期徒刑3年6月。然查經核被告所為
    僅應成立刑法第164條之「藏匿人犯使之藏匿罪」，且依據
    陸海空軍刑法第76條、軍事審判法第1條第1項之規定，該「
    藏匿人犯使之藏匿罪」非屬應歸軍事審判之列，應歸由司法
    機關追訴審判，綜上，本件第二審未審酌及此，誤而維持軍
    事法院初審判決，應有適用法律違誤之不當。為此提起上訴
    ，請求撤銷軍事法院第二審判決，並諭知發回台灣宜蘭地方
    法院檢察署重新偵查云云。
三、經查：
（一）按事實之認定及證據之取捨，乃屬事實審法院之職權，告
      訴人及證人所為供述及合法調查所得證據，何者為可採，
      事實審法院本得參酌其他相關證據為自由之判斷，苟無違
      反經驗法則或論理法則，自難指為違法。
（二）經查本件初審即國防部北部地方軍事法院認定：徐騰龍因
      遭石博文於民國九十二年九月五日凌晨二時許，毆打並持
      銳器刮傷徐騰龍之手臂，徐騰龍因而懷恨在心，尋思報復
      ，要求其弟徐威暘找友人幫忙出氣，徐威暘遂以電話通知
      潘俊瑋，告知潘俊瑋關於徐騰龍被毆打一事，並要求潘俊
      瑋將之前所借之開山刀一把帶來，潘俊瑋遂再找謝旻展、
      王景弘，王景弘邀同練嘉弘，在同年九月五日晚間十時許
      ，先後聚集至徐騰龍、徐威暘位於宜蘭縣宜蘭市○○路三
      十八巷四十二弄二十九號住處，席間徐騰龍向在場之人出
      示手臂上之傷痕，表示係石博文所為，要砍斷石博文之腳
      筋以為報復，而徐有福為徐騰龍之父親，亦在場聽聞，當
      場亦表明氣憤要讓石博文腳筋斷掉之意，隨即由徐有福駕
      駛車輛，載同潘俊瑋、王景弘、練嘉弘，由徐騰龍、徐威
      暘及謝旻展騎乘機車在前帶路，欲前往東門夜市找石博文
      ，但因未遇石博文始折返。翌日即同年九月六日晚間十時
      許，潘俊瑋再邀約謝旻展、陳世勇、王景弘，王景弘又邀
      練嘉弘、甲○○等人至徐騰龍上開住處謀議，徐騰龍復表
      示要砍斷石博文之腳筋之重傷害，並計畫由徐騰龍、徐威
      暘邀約石博文至宜蘭市○○路福德巷土地公廟前飲酒，其
      餘六人假裝路過，毆打砍斷石博文腳筋，因王景弘、練嘉
      弘事前反對砍斷腳筋之方式、並推由王景弘及練嘉弘二人
      以佯裝毆打徐騰龍及徐威暘之方式，幫助其他人行兇，藉
      以避免被石博文事後發覺起疑為徐騰龍糾眾之所為，並達
      精神上之助力，計議完成並取出前一把交予謝旻展攜帶，
      隨後又同至徐有福位於宜蘭縣宜蘭市○○路三十八巷十二
      弄四十六號住處，徐騰龍又多次表明要讓石博文腳筋斷掉
      一事，徐有福另取出開山刀及西瓜刀各一把交予潘俊瑋備
      用，而待徐威暘下班回家後，持徐騰龍及徐有福事前準備
      之膠帶，將謝旻展騎乘之ＮＰ二—三二六號機車、練嘉弘
      騎乘之ＮＰ八—二八０號機車、潘俊瑋騎乘之ＧＹＦ—七
      二三號機車車牌遮住，出發時徐有福並向其等表示行動要
      俐落並祝成功之意，於同年九月七日凌晨一時二十分許，
      由徐威暘騎乘車號ＭＰＰ—一六五號機車搭載徐騰龍，謝
      旻展騎乘機車搭載陳世勇、練嘉弘騎乘機車搭載甲○○、
      潘俊瑋騎乘機車搭載王景弘，先後騎至前原定行動之上開
      土地公廟，徐騰龍又數次表示要砍斷石博文之腳筋，後因
      覺該處光線太亮擬變更地點，遂先由徐威暘搭載徐騰龍至
      石博文家中邀約石博文出外，並於同日凌晨二時許，依石
      博文指定在宜蘭縣宜蘭市○○路黎明國小廣場前與石博文
      飲酒，徐威暘藉故買香菸離開，並以000000000
      0號之行動電話與謝旻展連絡以確認行動位置，謝旻展遂
      再以電話通知潘俊瑋等人，謝旻展、潘俊瑋、陳世勇、王
      景弘、練嘉弘、甲○○等人會合後，遂共同至前開黎明國
      小廣場，由謝旻展持開山刀一把，陳世勇持電擊棒一支其
      他人則徒手，於同日凌晨二時十五分許，由陳世勇率先持
      電擊棒電擊石博文之背部後，陳世勇、潘俊瑋、毆打石博
      文之身體謝旻展持開山刀砍石博文之四肢，王景弘、練嘉
      弘及甲○○則依原議同時佯裝毆打徐騰龍及徐威暘，石博
      文受攻擊後，向外奔跑，謝旻展追趕而持開山刀砍及石博
      文左手臂一刀，石博文又往校舍路方向逃跑，中途跌倒，
      為謝旻展追上，謝旻展隨即又持開山刀再砍石博文之小腿
      及身體數刀，直至陳世勇、潘俊瑋追至旁邊喊停後，謝旻
      展始停手，謝旻展、潘俊瑋、陳世勇、王景弘、練嘉弘、
      甲○○等人見目的已達隨即逃離現場，徐騰龍、徐威暘則
      察看石博文傷勢，表示關心，見石博文傷勢嚴重，流血甚
      多，遂由徐騰龍為石博文進行人工呼吸急救，徐威暘則打
      電話通知救護車到現場，附近民眾陳茂松在救護車抵達前
      ，以其自用小客車將石博文載至醫院急救，石博文因多發
      性鈍器傷及銳器砍創致出血性休克，於同日晚間十時五十
      五分許宣告不治死亡。謝旻展、潘俊瑋於案發後將前開開
      山刀一把丟入宜蘭縣五結鄉○○路○段四０六巷八弄巷口
      前圳溝內，並將身上沾血衣物以塑膠袋裝好後，丟棄在宜
      蘭縣五結鄉季新村海邊，嗣經警循線查獲徐騰龍等人到案
      後，始帶同謝旻展尋獲前揭開山刀一把及血衣等物，因而
      查知上情。爰認定被告甲○○應成立陸海空軍刑法第76條
      第1項第6款、刑法第30條第1項、第278條第2項「幫助使
      人受重傷，因而致人於死」罪，並判處被告有期徒刑3年6
      月。經被告聲明不服提起上訴，本件原審即國防部高等軍
      事法院維持初審判決，駁回被告所提起之上訴。本院經核
      原審判決並無認事用法之違誤，量刑亦屬從輕。
（三）上訴意旨所指稱：被告之所為，僅應成立刑法第164條之
      「藏匿人犯使之藏匿罪」，且依據陸海空軍刑法第76條、
      軍事審判法第1條第1項之規定，該「藏匿人犯使之藏匿罪
      」非屬應歸軍事審判之列，應歸由司法機關追訴審判云云
      。但查原審認定被告應成立陸海空軍刑法第76條第1項第6
      款、刑法第30條第1項、第278條第2項「幫助使人受重傷
      ，因而致人於死」罪，乃經詳細調查後，並依據及斟酌以
      下證據所得之結論：1、被告於本院95年5月2日審理時自
      承：「92年9月6日我有跟王景弘去徐騰龍家，練嘉弘載我
      一起去的」、「在東光國中集合欲前往徐騰龍家時，即看
      到謝旻展載陳世勇之機車上有攜帶1把開山刀」、「到徐
      騰龍家後，我在看電視，只知道他們在談論事情，但不知
      道詳細內容」、「前往案發地點前，我有看到所騎乘之機
      車均已貼上膠布遮住車牌號碼」、「到黎明國小廣場後，
      我有跟大家一起翻過圍牆往石博文、徐騰龍、徐威暘處去
      ，並推徐騰龍一把」（詳見該審理筆錄第12至13頁）。
      2、共犯徐騰龍於國防部東部地方軍事法院調查時結證稱
      ：「我9月6日和9月5日都有說要去砍石博文腳筋」、「在
      我家討論砍斷石博文腳筋時所有人都在場」、「我的聲音
      大到足以讓所有在場之人都聽見」（該院92年花審字第
      117號審理卷宗第62頁）、3、共犯練嘉弘92年10月6日於
      臺灣宜蘭地方法院檢察署偵訊中亦結證稱：「出發前王景
      弘拿膠帶貼3台機車車牌」、「往黎明國小時是我載甲○
      ○」、「之前說好二人一組打一人，我、張（即甲○○）
      打騰（即徐騰龍）」（臺灣宜蘭地方法院檢察署92年偵字
      第2393號偵查卷宗【下稱同卷宗】第151頁）、4、同日偵
      訊中，共犯陳世勇結證稱：「練(即練嘉弘)、張(即甲○
      ○)、王(即王景弘)在騰家時也有參與討論，所以他們三
      人都知道我們的計畫」、「謝旻展一到徐家時(指徐騰龍
      家)就把刀放在客廳桌上」、「謝(即謝旻展)開機車車箱
      時，有土色膠帶掉下來，王景弘、謝旻展就拿去貼車牌」
      （同卷宗第145頁）、5、翌 (7)日偵訊中，共犯潘俊瑋結
      證稱：「我們去福德廟時，暘 (即徐威暘)說那邊太亮人
      太多，要改地點，．．．，後來暘打電話來跟我說石(即
      石博文)穿黑色衣服，他們在黎明國小廣場，我們把車停
      在國小後面走路過去，．．．謝帶開山刀過去」、「之前
      說好二人一組打一人，練 (即練嘉弘)、張（即甲○○）
      打騰（即徐騰龍）」（同卷宗第161、162頁）、6、共犯
      王景弘結證稱：「9月6日晚上9、10點，潘(即潘俊瑋)打
      電話給我，因為我跟張 (即甲○○)、練 (即練嘉弘)在一
      起，所以3人一起過去徐騰龍家，一到騰家，騰就很生氣
      說要讓石（即石博文）腳筋斷掉，重覆講很多次，騰說要
      先找石出來喝酒，我們假裝路過說他們很吵，打他們3個
      人，這樣石才不會懷疑是他們兄弟計劃，他有說要用刀砍
      石，我說不要用砍的，用打的就好．．．，謝拿膠帶給我
      叫我貼3台機車車牌．．．」（同卷宗第165、166頁）。
      綜上，依上開被告及共犯證述，被告92年9月6日與王景弘
      、練嘉弘一起至東光國中與謝旻展等人會合時，即見謝旻
      展帶有一把開山刀，出發前，又見王景弘、謝旻展以膠布
      貼住車牌，參諸經驗法則，常人均能判斷渠等將從事不法
      之事；另綜觀全案卷證，並無共犯辯稱不知要教訓石博文
      之事，僅對砍斷腳筋或毆打稍有歧見，是徐騰龍所稱提議
      要砍斷石博文腳筋時，聲音大到在場之人均能耳聞，應屬
      可信。又被告事發時已近成年，且為國中畢業，已具備相
      當之智識與倫理判斷標準，其由練嘉弘載往黎明國小廣場
      途中，及至案發現場後，均有機會表明不參與教訓石博文
      事件或逕行脫隊離去，其非但未為之，反與練嘉弘共同佯
      裝毆打徐騰龍，與受分配之任務相同，是其辯稱在共犯徐
      騰龍家中當時在看電視未參與討論，而主張不知情，實無
      可採。
（四）關於選任辯護人以共犯潘俊瑋92年10月21日於國防部東部
      地方軍事法院檢察署偵訊時結證稱：「討論教訓石博文之
      事時，甲○○人在屋外，下手時，甲○○在一旁觀看，未
      參與毆打」（該署92年蓮檢字第123號偵查卷宗第148頁）
      、王景弘93年9月8日於原審調查時供述：「毆打石博文時
      ，我們三人（指王景弘、練嘉弘、甲○○）離的很遠，跟
      本就未參與毆打」（原審93年法仁判字第082號審理卷宗
      第5頁）、共犯陳世勇93年12月22日於原審調查時供述：
      「當天在徐有福家中，有人提及分組二人打一人，當時甲
      ○○與練嘉弘等人在屋外抽煙聊天」 (原審93年法仁判字
      第082號審理卷宗第135頁)、共犯練嘉弘93年2月11日於國
      防部東部地方軍事法院調查時結證稱：「甲○○連人家要
      幹嘛都不知道，是到案發現場才知道的，甲○○沒有佯裝
      毆打，只是愣在那」 (國防部東部地方軍事法院92年花審
      字第117號審理卷宗第97、98頁)等共犯證詞 (或供述)，
      反駁共犯徐騰龍上開：「在我家討論砍斷石博文腳筋時所
      有人都在場．．．我的聲音大到足以讓所有在場之人都聽
      見」證述，為被告並未參與謀議，亦不知情之有利辯解。
      惟查原審經調查後，綜觀卷證資料認定被告在徐騰龍家中
      時（宜蘭縣宜蘭市○○路38巷42弄29號），係在屋內看電
      視，在徐有福家中時（宜蘭縣宜蘭市○○路38巷12弄46號
      ），才與王景弘、練嘉弘等人在屋外抽煙聊天，此業經被
      告自承，且共犯陳世勇上開供述亦稱「當天在徐有福家中
      ．．．甲○○與練嘉弘等人在屋外抽煙聊天」，是選任辯
      護人對共犯等人證詞（或供述）似有誤會。又共犯潘俊瑋
      於該院93年9月8日調查時改口稱：「當時天色昏暗，我沒
      有注意到甲○○是否參與毆打」 (原審93年法仁判字第08
       2號審理卷第5頁)，則潘俊瑋先為肯定甲○○未參與毆打
      ，後又不確定是否有參與毆打，其供述前後不一致，因而
      認定該人之證言顯係事後迴護被告之詞，不足採為對被告
      有利之認定。至另共犯王景弘92年9月13日在台灣宜蘭地
      方法院檢察署偵訊時供稱：「我們把車停在車棚過去之後
      ，我與練、張 (即甲○○)打徐姓兄弟」、同日偵訊中練
      嘉弘供稱：「我們到達黎明國小時，計劃由我、甲○○、
      王景弘與陳世勇負責打徐氏兄弟」 (分別詳見該署92年偵
      字第2393號偵查卷宗第22、52頁)，亦足堪認被告確有依
      徐騰龍等人謀議及任務分配內容，而佯裝毆打徐騰龍兄弟
      之行為。
（五）又原審判決並載稱：被告雖未毆打或砍傷石博文，惟其行
      為已達人數眾多之精神上助力，縱其辯稱對於重傷被害人
      一事無共同為自己犯罪之意思，實已有以幫助共犯徐騰龍
      等人達成重傷罪之意思，而予以施行構成要件以外行為，
      仍應成立幫助犯。至刑法上之加重結果犯，以行為人對於
      加重結果之發生有預見之可能為已足，所謂能預見乃指客
      觀情形而言，與主觀上有無預見之情形不同，若主觀上有
      預見，而結果之發生又不違背其本意時，則屬故意範圍；
      而客觀能預見，乃指一般人之知識經驗可得預見其發生結
      果為已足，並不以主觀上經人明告為限（最高法院47年度
      台上字第920號判例、81年度台上字第4076號判決參照）
      。因之，被告既見謝旻展攜有開山刀一把，且知目的係為
      教訓石博文，為徐騰龍出氣，其對於以刀械砍人，可能造
      成大量出血，引起死亡結果之發生，客觀上當有所知，仍
      與被告謝旻展等人共同前往，雖未為構成要件之行為，然
      其自有預見之可能甚明，是選任辯護人辯稱被告無預見可
      能云云，亦不足採信。
（六）原審判決又記載：被害人石博文確因遭砍傷及毆打而死亡
      ，除經共犯謝旻展、潘俊瑋、陳世勇自承持刀砍傷及徒手
      毆打被害人石博文不諱，並有臺灣宜蘭地方法院檢察署92
      年9月9日勘驗筆錄、相驗屍體證明書記載石博文死亡日期
      為92年9月7日，及被害人石博文死亡相驗照片36幀在卷可
      證，另財團法人羅許基金會羅東博愛醫院92年9月19日
      (92) 羅博醫字第090143號函所附被害人石博文92年9月7
      日至該院診療中文病情說明亦記載：「患者石博文到達本
      院時呈現創傷後大出血休克狀態，DOA無血壓，幾無心跳
      ，瞳孔放大，結膜蒼白，四肢及背部明顯切割傷，深達肌
      肉及骨骼，於92年9月7日晚間10時55分急救無效宣告死亡
      」，又被害人石博文經解剖鑑定為「肉眼觀察結果：一、
      外表鈍器傷（一）右下後背十乘五公分有刮痕（二）右側
      鼠蹊二十乘十八公分（三）左側鼠蹊十八乘六公分（四）
      左下眼瞼併有刮痕（五）右鎖骨下十乘五公分（六）有圓
      形小擦傷於兩側下肢外側；二、單面刀銳器砍創（一）左
      側上臂外側十公分，深及肌肉及血管（二）左側腋下至肩
      胛十公分，深及骨（三）左側小腿肌肉（後側）併皮瓣，
      長二十公分弧形，深及肌肉（四）左足背五公分（五）右
      上臂外側，九公分（有拖刀痕）及十二公分，深及肌肉（
      六）右膝外下側九公分，至肌腱（七）右足踝六公分；死
      者石博文，係因多發性鈍器傷及銳器砍創至出血性休克死
      亡」，顯見被害人石博文確因遭毆打及砍傷導致出血性休
      克死亡，此亦有法務部法醫研究所92年10月16日法醫理字
      第0920003495號函所附該所 (92)法醫所醫鑑字第0284號
      鑑定書1份在卷可稽。
（七）茲查腳筋為人體下肢用以行動之重要部分，如予砍斷將致
      難予治癒之殘廢，被告雖主觀上無致石博文於死之故意，
      然客觀上應能預見若以開山刀砍斷石博文之腳筋，將致難
      予治癒之殘廢，且石博文有可能出血過多造成休克死亡之
      結果。竟仍基於幫助之犯意，佯裝毆打共犯徐騰龍，以使
      其他共犯達重傷被害人石博文之犯行，且石博文也因遭謝
      旻展等人毆打及砍傷導致出血性休克死亡。
四、原審經細密之調查後，已將得心證之依據詳細記敘於判決理
    由欄中，並逐一駁析被告之辯解。從而原審判決，已詳敘認
    定犯罪事實之依據及憑以認定之理由，並對上訴人否認犯罪
    之辯詞，如何不足採信，亦已依據卷內資料予以指駁及說明
    ，從形式上觀察，原判決並無違背法令情形。
五、上訴意旨仍執其在原審之辯詞，謂原判決有認定事實及適用
    法則不當云云，顯係就原判決理由中已詳為論斷與說明之事
    項，再事爭執，殊非適法之第三審上訴理由。故上訴人徒憑
    己意，對原審判決漫言爭辯，顯與法定上訴之形式要件不符
    ，其上訴違背法律上之程式，均應予駁回。
六、據上論斷，應依軍事審判法第二百零六條第一項、刑事訴訟
    法第三百六十八條，判決如主文。
中    華    民    國    95    年    8     月    7     日
                  刑事第九庭審判長法  官  官有明
                                  法  官  王復生
                                  法  官  周盈文
以上正本證明與原本無異。
不得上訴。
                                  書記官  余姿慧
中    華    民    國    95    年    8     月    7     日


司法院資訊處製作；財團法人民間司法改革基金會備份。
